臺灣高等法院刑事判決
111年度上易字第1266號
上  訴  人  
即  被  告  劉吉雄



選任辯護人  吳尚道律師
            李佳芳律師
上列上訴人因恐嚇等案件，不服臺灣新北地方法院111年度易字
第342號，中華民國111年6月30日第一審判決（起訴案號：臺灣
新北地方檢察署110年度偵字第16795號），提起上訴，本院判決
如下：
    主  文
原判決撤銷。
劉吉雄犯冒用公務員名義詐欺取財罪，處有期徒刑壹年貳月。
扣案如附表編號1至8所示之物沒收。
    事  實
一、劉吉雄意圖為自己不法之所有，基於冒用公務員名義詐欺取
    財之犯意，透過捷克論壇網站預約越南籍女子阮氏江所提供
    幫男客洗澡及以手搓揉男客陰莖至射精為止之猥褻服務（俗
    稱半套性交易）後，穿著其所有如附表編號1至5所示警察制
    服，並攜帶如附表編號6至8所示手銬（含鑰匙）及瓦斯槍，
    於民國110年4月19日下午18時許，前往新北市○○區○○○路00
    號9樓之13，向阮氏江冒稱為警察要進行身分查驗，要阮氏
    江提供手機配合調查，致阮氏江陷於錯誤，將其所有墨綠色
    手機1支（廠牌：APPLE，型號：iphone 11 Pro Max，IMEI
    ：000000000000000，內含SIM卡1張，下稱本案手機）置放
    桌上任劉吉雄取得，並於阮氏江要求返還本案手機時，回稱
    會向上司報告阮氏江已經逃走，否則要將阮氏江帶回警局進
    行後續調查等語，並先拔取本案手機內之SIM卡置於自己上
    衣口袋。旋因適有警員到場執行臨檢勤務，因而當場查獲前
    情，並扣得附表編號1至 8所示，被告所有供冒用公務員身
    分所用之物，及被告持有中之本案手機1支（含SIM卡1枚，
    嗣已發還阮氏江）。
二、案經阮氏江訴由新北市政府警察局板橋分局報告臺灣新北地
    方檢察署檢察官偵查起訴。
    理  由
壹、證據能力
　　本判決認定事實所引用之供述證據，檢察官、上訴人即被告
    劉吉雄（下稱被告）及辯護人對於證據能力均表示沒有意見
    （見本院卷第63頁至第64頁），且於本院言詞辯論終結前均
    未聲明異議（見本院卷第145頁至第148頁），本院審酌該等
    證據資料製作時之情況，並無違法不當及證明力明顯過低之
    瑕疵，認作為證據應屬適當；非供述證據部分，核無違反法
    定程序取得之情形，且與本案犯罪事實具有關聯性，均認有
    證據能力。　
貳、實體認定
一、認定犯罪事實所憑之證據及理由
　㈠訊據被告劉吉雄固供承於前開時、地，以警察身分要求阮氏
    江取出手機配合調查，惟矢口否認有何不法所有意圖，辯稱
    只想要取得手機SIM卡內之總機電話號碼，報復店家云云；
    辯護人則為被告辯護稱：被告係為取得店內總機電話號碼，
    且所取得之SIM卡本身並無任何經濟價值，僅構成恐嚇、僭
    行公務員職權罪等語置辯。
  ㈡經查：
　⒈被告透過捷克論壇網站預約進行半套性交易後，於前開時、
    地，穿著其所有如附表編號1至5所示警察制服，並攜帶如附
    表編號6至8所示手銬及瓦斯槍等物，向阮氏江佯稱若提供手
    機配合調查，會向上司報稱其已逃走，否則就要將阮氏江帶
    回警局進行後續調查等語，阮氏江因而將本案手機置於桌上
    ，任被告拿取之事實，業經被告於警詢、原審及本院審判程
    序中供承不諱（見偵卷第18頁至第20頁、第75頁至第77頁、
    原審卷第46頁至第48頁、第77頁至第80頁、本院卷第62頁）
    。核與證人即告訴人阮氏江指證情節相符（見偵卷第24頁至
    第26頁、第91頁至第95頁），並有搜索扣押筆錄、扣押物品
    目錄表、自願受搜索同意書、贓物認領保管單、現場及附表
    所示扣案物照片等件在卷可稽（見偵卷第33頁至第36頁、第
    37頁、第41頁、第53頁、第55頁至第57頁），及附表所示之
    物扣案可資佐證，首堪認定。
　⒉被告雖否認意在取得本案手機，辯稱只想得知店家總機號碼
    ，進行報復云云。然被告除穿著警員制服並攜帶前開物品，
    佯以查驗身份名義，要求阮氏江交付手機配合調查，繼而在
    取得本案手機後，先行拔出SIM卡置於自己上衣口袋外，尚
    拒絕阮氏江返還本案手機之要求，以阮氏江交付手機，其就
    當作阮氏江已經跑掉，抓不到所以沒事云云，而不願歸還本
    案手機，此據證人阮氏江結證綦詳（見偵查卷第95頁）。訊
    之被告警詢時，亦供認阮氏江所稱：被告取得本案手機並拔
    掉SIM卡後，向其表示若將手機交予被告，被告就會向上面
    報稱人已逃走，不會抓回警局等情明確（見偵查卷第19頁）
    。參之被告既已透過網站預約前往該處，何須另行取得店家
    之「總機號碼」？況被告與本案店家亦無淵源，被告並於警
    詢供稱本案係「隨機」選定下手目標（見偵卷第20頁），又
    何來執著取得總機號碼以行「報復」之理？是依被告佯以警
    員查驗名義，要求阮氏江取出手機，並在拿取本案手機後拒
    不返還之行為表現，足認其具有取得本案手機之主觀意圖，
    並已實際拿取而有管領本案手機之實。此不因被告取得本案
    手機之後，先行拔出SIM卡另置而有不同。被告辯稱其意在
    得知店家總機號碼進行報復；辯護人辯稱被告只有拿取SIM
    卡，無意取得本案手機等語，均與前開事證有違，不足採信
    。
　⒊綜上，本案事證明確，被告犯行堪予認定。
二、論罪
　㈠被告雖穿著警察制服並攜帶手銬等物，佯以查驗身分事由，
    對阮氏江施以心理壓力，使阮氏江擔心後續處理而交出本案
    手機。然被告之行為本質係藉偽冒警員身分僭行職權，使阮
    氏江誤認被告具有查緝之權而同意配合，此經阮氏江證稱被
    告當時自稱警察，其亦相信被告是真的警察（見偵卷第94頁
    、第95頁）；被告並未對其施以暴力脅迫手段，亦未限制行
    動自由等語明確（見偵卷第25頁）。因認被告所為該當於冒
    用公務員身分佯稱查緝之詐術施用，而非以不法加害生命、
    身體、自由、名譽、財產之事恐嚇阮氏江。至於辯護人雖以
    被告原先身著外套，直到進入阮氏江房間內才脫去外套云云
    為被告辯護（見本院卷第152頁），然被告既已脫去外套，
    向阮氏江顯露警察制服並表示警員身分，則其是否在房間以
    外之地點顯露所著制服，核與本案犯罪事實之認定無 涉，
    併此敘明。
　㈡核被告所為，係犯刑法第339條之4第1項第1款之冒用公務員
    名義犯詐欺取財罪。該罪業將刑法第158條第1項僭行公務員
    職權罪之構成要件與不法要素包攝在內，成為另一獨立之加
    重處罰事由，故被告冒用公務員名義詐欺取財之所為，不另
    成立刑法第158條第1項僭行公務員職權罪。公訴意旨以被告
    所為係犯刑法第158條第1項之僭行公務員職權罪、刑法第34
    6條第1項之恐嚇取財罪，容有未洽，已如前述。惟因基本社
    會事實同一，且本院審理時已告知被告上開罪名，並經被告
    及辯護人瞭解、確認（見本院卷第105頁至第106頁、第144
    頁），無礙其防禦權之行使，爰依刑事訴訟法第300條規定
    ，變更起訴法條為刑法第339條之4第1項第1款冒用公務員名
    義犯詐欺取財罪。
三、撤銷改判之理由及科刑
　㈠原審以被告犯罪事證明確，而予論罪科刑，固非無見。惟被
    告所為該當於刑法第339條之4第1項第1款冒用公務員名義犯
    詐欺取財罪，原審疏未詳酌上情，論以被告犯僭行公務員職
    權及恐嚇取財罪，即有未洽。被告上訴否認具有取得本案手
    機之不法意圖，所辯並不足採，已如前述；其指本案手機之
    SIM卡不具財產價值云云，亦與本案犯罪事實之認定無涉，
    因認被告上訴無理由。惟原審判決既有前開可議，自應由本
    院予以撤銷改判。
　㈡本案雖由被告上訴，但因原判決適用法條不當而撤銷，且經
    告知相關規定進行辯論，依刑事訴訟法第370條第1項但書規
    定，並無同條項前段禁止不利益變更原則之適用。爰以行為
    人責任為基礎，審酌被告對於非屬本國人民且涉性交易行為
    之阮氏江，冒用警察身分，假不予依法究辦之名，行詐欺財
    物之實，事後雖已由阮氏江領回本案手機，然被告行為對國
    家機關公信力與外籍弱勢人員之財產危害非輕；又被告前有
    詐欺、竊盜、強盜之財產犯罪紀錄，110年3月31日甫因縮短
    刑期假釋出監，有本院被告前案紀錄表之記載可憑，其出監
    未及一月再犯本案之罪，顯見素行欠佳且法治觀念薄弱；兼
    衡被告犯罪之動機、目的、手段、所生危害、所得利益及其
    陳之智識程度、工作、生活、家庭經濟狀況（見原審卷第80
    頁），與犯罪後態度等一切情狀，量處如主文第2項所示之
    刑。　　
  ㈢沒收
　⒈扣案如附表編號1至8所示物品，均係被告所有供其冒用公務
    員名義犯詐欺取財罪所用之物，業據被告於偵訊及原審準備
    程序時供述在卷（見偵卷第75頁、原審卷第46頁），應依刑
    法第38條第2項前段宣告沒收。
　⒉本案手機1支（含SIM卡1張），雖係被告犯罪所得之物，然已
    實際發還阮氏江，並有贓物認領保管單在卷可證（見偵卷第
    95頁、第53頁），故不予宣告沒收。
據上論斷，應依刑事訴訟法第369條第1項前段、第364條、第299
條第1項前段、第300條，判決如主文。
本案經檢察官王涂芝提起公訴，檢察官劉斐玲到庭執行職務。
中　　華　　民　　國　　111 　年　　12　　月　　8     日
                  刑事第六庭    審判長法　官  劉方慈
　　　　　　　　　　　　　　　　　　　法　官  許曉微
　　　　　　　　　　　　　　　　　　　法　官  蕭世昌
以上正本證明與原本無異。
如不服本判決，應於收受送達後20日內向本院提出上訴書狀，其
未敘述上訴之理由者並得於提起上訴後20日內向本院補提理由書
（均須按他造當事人之人數附繕本）「切勿逕送上級法院」。
                                      書記官　吳建甫
中　　華　　民　　國　　111 　年　　12　　月　　9 　　日
附錄：本案論罪科刑法條全文
中華民國刑法第339條之4
犯第339條詐欺罪而有下列情形之一者，處1年以上7年以下有期
徒刑，得併科1百萬元以下罰金：
一、冒用政府機關或公務員名義犯之。
二、三人以上共同犯之。
三、以廣播電視、電子通訊、網際網路或其他媒體等傳播工具，
    對公眾散布而犯之。
前項之未遂犯罰之。

【附表】
編號      扣案物品        數量  1 勤務帽 1個  2 勤務臂章 1個  3 勤務腰帶 1個  4 階級章條 1個  5 勤務背心襯套 1件  6 手銬 2副  7 手銬鑰匙 2把  8 瓦斯槍 1把